臺灣高等法院民事判決　　　　　　　　100年度上易字第798號
上　訴　人　陳婷婷
訴訟代理人　李志澄律師
複　代理人　林國明律師
被　上訴人　陳婷媚
上列當事人間不當得利事件，上訴人對於中華民國100年6月30日
臺灣板橋地方法院100年度訴字第644號第一審判決提起上訴，本
院於100年10月4日言詞辯論終結，判決如下：
    主      文
原判決關於命上訴人給付之金額逾新臺幣壹拾參萬玖仟參佰伍拾
伍元本息部分，及該部分假執行之宣告，暨訴訟費用（確定部分
除外）之裁判均廢棄。
上開廢棄部分，被上訴人在第一審之訴及假執行之聲請均駁回。
其餘上訴駁回。
第一（確定部分除外）、二審訴訟費用由上訴人負擔百分之八十
五，餘由被上訴人負擔。
    事實及理由
一、被上訴人起訴主張：
  (一)上訴人為伊之胞妹，自民國88年間起，上訴人即與兩造之胞
    弟陳邦祥同住在伊所有坐落新北市○○區○○段544、545地
    號土地及其上門牌號碼為新北市○○區○○路106巷22弄13
    之3號4樓房屋（下稱系爭房地），迄系爭房地由法院拍定之
    日（即100年2月23日）。上訴人並更換門鎖，致伊無法進入
    居住。
  (二)系爭房屋位於新北市中和區，臨近捷運景安站及東西快速道
    路，交通便捷，且所在位置工商繁榮，伊依土地法第97條規
    定，請求上訴人給付以系爭房屋現值及土地申報地價合計總
    價年息6%計算之租金，應屬相當。且自96年1月1日起至99年
    12月31日止4年期間，相當於租金之不當得利或損害金為新
    臺幣（下同）17萬2,869元，計算式如下：
    (1)96年度至98年度新北市○○區○○段544、545地號土地之
      公告地價均為1萬7,800元，因未申報地價，依平均地權條
      例第16條規定，以公告地價80%即1萬4,240元為申報地價
      （17,800元×80%＝14,240元），該3年上開土地申報總價
      年息6%為8萬5,872元【14,240元×（120.82＋46.69）平
      方公尺×應有部分1/5 ×年息6%×3年＝85,872元】。
    (2)99年度新北市○○區○○段544、545地號土地之公告地價
      均為2萬400元，因未申報地價，以公告地價80%即1萬6,32
      0元為申報地價（20,400元×80%＝16,320元），上開土地
      申報總價年息6%為3萬2,805元【16,320元×（120.82＋46
      .69）平方公尺×應有部分1/5×年息6%＝32,805元】。
    (3)系爭房屋於99年現值為22萬5,800元，4年之年息6%為5萬4
      ,192元（225,800元×年息6%×4年＝54,192元）。
  (三)爰依不當得利及侵權行為之法律關係，聲明求為判命上訴人
    給付17萬2,869元（85,872元＋32,805元＋54,192元＝172,8
    69元），及自起訴狀繕本送達之翌日起至清償日止，按週年
    利率5%計算之利息，並陳明願供擔保請准宣告假執行。
二、上訴人則抗辯：
  (一)系爭房地係由兩造之父陳仲贊於82年初全額出資購買，借用
    被上訴人之名義登記，購買之目的係供陳仲贊在臺子女居住
    使用，且歷來由兩造及陳邦祥居住使用。縱認陳仲贊購買系
    爭房地贈與被上訴人，亦屬附有供其子女居住使用負擔之贈
    與，伊居住使用系爭房地，當屬有權使用。被上訴人就伊使
    用系爭房地，本無異議，自不得請求不當得利。
  (二)被上訴人一再藉故發生衝突而興訟，並不足以作為終止伊就
    系爭房地合法有權使用之理由。被上訴人不願搬回系爭房地
    居住，乃自己之緣由所造成，不足以否定伊有權使用之事實
    。
  (三)伊有權居住使用系爭房地之法律關係並未定有期限，亦未經
    被上訴人合法終止。被上訴人於95年11月23日訴請伊返還系
    爭房地（原審法院95年度訴字第2660號，下稱系爭返還房地
    事件），復撤回其訴。被上訴人另於98年間對伊提起侵占之
    告訴，亦經檢察官為不起訴處分。被上訴人迄無明確請求伊
    遷離系爭房地終止使用借貸關係之意思表示，且不論附負擔
    之贈與或不定期之使用借貸關係，非可逕由被上訴人片面終
    止。
  (四)伊雖居住使用系爭房地，然僅係使用一間房間，被上訴人亦
    使用一間房間，伊及家人並未排除被上訴人之使用，其餘房
    間係由兩造之父母或其他兄弟姊妹來臺使用，縱認伊應給付
    不當得利，被上訴人以系爭房地全部計算不當得利，亦有未
    合。
三、原審判決上訴人應給付被上訴人16萬5,369元，及自100年3
    月22日起至清償日止，按週年利率5%計算之利息，並駁回被
    上訴人其餘之訴（被上訴人就其敗訴部分，未據聲明不服，
    已告確定）。上訴人就其敗訴部分，提起上訴，除補稱(一)民
    法第478條規定借貸契約未定返還期限者，貸與人得定一個
    月以上之相當期限，催告借用人返還，係指消費借貸之情形
    ，與本件原審所認定兩造間就系爭房地有使用借貸關係，並
    不相同。(二)被上訴人請求不當得利（或損害金）係自96年1
    月1日起至99年12月31日止，原審計算至100年2月23日，尚
    有錯誤等語，並上訴聲明：(一)原判決不利於上訴人部分廢棄
    。(二)上開廢棄部分，被上訴人在第一審之訴駁回。被上訴人
    則答辯聲明：上訴駁回。
四、兩造不爭執之事實：
  (一)系爭房地經原審法院99年度司執字第83721號拍賣，由訴外
    人周志昇於100年2月23日拍定。
  (二)兩造之父陳仲贊曾主張其與被上訴人間就系爭房地有借名契
    約關係存在，訴請被上訴人將系爭房地所有權移轉登記予陳
    仲贊。經原審法院96年度訴字第8號、本院96年度上字第809
    號及最高法院97年度臺上字第2291號判決陳仲贊敗訴確定（
    下稱系爭移轉登記事件）。
  (三)被上訴人於95年11月23日起訴請求上訴人及陳邦祥返還系爭
    房地，起訴狀繕本於96年1月5日寄存送達上訴人。嗣被上訴
    人以陳仲贊已提起系爭移轉登記事件之訴訟，為避免兩案重
    複審理相關事證，於96年4月10日將系爭返還房地事件撤回
    。
五、被上訴人主張其為系爭房地之所有權人，上訴人無權占有系
    爭房地，應給付被上訴人相當於租金之不當得利或損害金等
    語，為上訴人所否認，並以上開情詞置辯。經查：
  (一)被上訴人主張其為系爭房地之所有權人，上訴人占有使用系
    爭房地至100年2月23日止之事實，業據提出土地及建物登記
    第二類謄本為證（臺灣板橋地方法院板橋簡易庭100年度司
    板調字第55號卷〈下稱調字卷〉第11-16頁）；兩造之父陳
    仲贊主張被上訴人乃系爭房地之借名登記人，請求被上訴人
    移轉系爭房地所有權，亦經原審法院96年度訴字第8號、本
    院96年度上字第809號及最高法院97年度臺上字第2291號判
    決敗訴確定。上訴人就其占有使用系爭房地至100年2月23日
    止乙情，亦不爭執，堪信被上訴人上開主張為真實。
  (二)依系爭移轉登記事件確定判決之認定，陳仲贊並非系爭房地
    之所有權人，自無授權他人使用系爭房地之權限。上訴人抗
    辯其已得陳仲贊同意使用系爭房地，屬有權使用云云，委無
    足取。
  (三)被上訴人自承上訴人於88年間回國求學，被上訴人同意讓上
    訴人住進系爭房地等情（原審卷第55頁背面），上訴人抗辯
    兩造間就系爭房屋有使用借貸關係乙節，雖堪信為真實；然
    被上訴人已於95年11月23日對上訴人及陳邦祥起訴請求返還
    系爭房地，經原審法院95年度訴字第2660號審理，起訴狀並
    於96年1月5日寄存送達上訴人，則上訴人自起訴狀送達發生
    效力即96年1月16日起，即負有返還借用物之義務，自不因
    被上訴人嗣撤回該訴訟，即認被上訴人同意上訴人繼續使用
    系爭房地。上訴人既未能舉證證明被上訴人於起訴後復同意
    上訴人繼續占有使用系爭房地，自屬無權占有，其抗辯被上
    訴人已撤回系爭返還房地事件，其非無權占有云云，亦無足
    採。
  (四)按「無法律上之原因而受利益，致他人受損害者，應返還其
    利益；雖有法律上之原因，而其後已不存在者，亦同」，民
    法第179條定有明文。上訴人無權占用被上訴人所有之系爭
    房地而受有相當於租金之利益，致被上訴人無法自由使用、
    收益系爭房地，而受有相當於租金之損害，為社會通常之概
    念，是系爭房地所有權人即被上訴人以上訴人無權占有，依
    民法第179條規定，請求上訴人給付相當於租金之不當得利
    ，於法有據。次按「城市地方房屋之租金，以不超過土地及
    其建物申報總價年息百分之十為限」、「第九十七條、第九
    十九條及第一百零一條之規定，於租用基地建築房屋均準用
    之」、「土地所有權人依本法所申報之地價，為法定地價」
    、「土地法第九十七條所謂土地及建築物之總價額，土地價
    額依法定地價，建築物價額依該管直轄市或縣（市）地政機
    關估定之價額」、「舉辦規定地價或重新規定地價時，土地
    所有權人未於公告期間申報地價者，以公告地價百分之八十
    為其申報地價」，土地法第97條第1項、第105條、第148條
    、土地法施行法第25條及平均地權條例第16條前段分別定有
    明文。經查，系爭新北市○○區○○段544、545地號土地，
    96 年至98年之公告地價為每平方公尺1萬7,800元，99年之
    公告地價為每平方公尺2萬400元，有土地登記謄本可憑。被
    上訴人主張以公告地價80%為其申報地價，於法有據。另系
    爭門牌號碼新北市○○區○○路106巷22弄13之3號4樓建物
    ，99 年之價值為22萬5,800元，亦有臺北縣政府稅捐稽徵處
    轉帳繳納證明可憑（調字卷第40頁）。上訴人雖抗辯其僅使
    用一間房間云云，然上訴人並不爭執其將系爭房屋換鎖，自
    有排除被上訴人進入使用之意。且衡酌上訴人使用系爭房地
    ，不可避免須使用衛浴、廚房等設施，其無權占用所獲得之
    利益，仍應以占用房地全部計算。系爭房屋坐落於新北市○
    ○區○○路106巷弄內，依兩造均不爭執之網路地圖觀察，
    其附近店面不多，商業活動並非繁榮，交通亦非十分便利，
    有該網路地圖可參（原審卷第53頁）。本院審酌系爭房屋之
    價值、被上訴人所受損害及上訴人占有使用系爭房地所受利
    益等情狀，認被上訴人請求上訴人給付相當於租金之不當得
    利或損害金，應以實際申報地價及房屋課稅現值之年息5%計
    算，方為合理。系爭544、545地號土地96年至98年之申報地
    價均為每平方公尺1萬4,240元（公告地價17,800元×80%＝
    14,240元），被上訴人之應有部分均為5分之1，有土地登記
    第二類謄本可憑，系爭土地每年申報地價總計為47萬7,068
    元【計算式：14,240元×（120.82＋46.69）平方公尺×應
    有部分1/5＝477,068元，元以下四捨五入（下同）】、系爭
    房屋價值22萬5,800元，二者合計為70萬2,868元。自96年2
    月16日起至98年12月31日止，共計2年10月又12日，上訴人
    應給付相當於租金之不當得利或損害金為10萬727元【計算
    式：7 02,868元×年息5%×（2＋10/12＋12/365）年＝100,
    727元）；另系爭544、545地號土地99年之申報地價均為每
    平方公尺1萬6,320元（公告地價20,400元×80%＝16,320元
    ），99年申報地價為54萬6,753元【計算式：16,320元×（
    120.82＋46.69）平方公尺×1/5＝546,753元】，系爭房屋
    價值22萬5,800元，二者合計77萬2,553元。上訴人99年1月1
    日起至99年12月31日止占用系爭房地1年，應給付相當租金
    為3萬8, 628元（計算式：772,553元×年息5%×1年＝38,
    628元）。合計上訴人自96年2月16日起至99年12月31日止，
    應給付被上訴人相當於租金之不當得利或損害金為13萬9,
    355元（計算式：100,727元＋38,628元＝139,355元）。
六、綜上所述，被上訴人依不當得利及侵權行為之法律關係，請
    求上訴人給付13萬9,355元，及自起訴狀繕本送達翌日（即
    100年3月22日〈100年3月11日寄存送達，調字卷第45頁〉）
    起至清償日止，按週年利率5%計算之利息之範圍，洵屬有據
    ，應予准許。被上訴人逾此部分之請求，不應准許。原審就
    上開不應准許部分（確定部分除外），為上訴人敗訴之判決
    ，尚有違誤，上訴論旨指摘原判決此部分為不當，求予廢棄
    改判，為有理由，應由本院將原判決關於此部分廢棄，改判
    如主文第2項所示。原審就上開應予准許部分，為上訴人敗
    訴之判決，並以被上訴人勝訴部分，因所命給付之金額未逾
    50萬元，依民事訴訟法第389條第1項第5款規定，依職權宣
    告假執行，並酌定相當金額，准上訴人預供擔保免為假執行
    ，核無不合。上訴意旨指摘原判決此部分不當，求予廢棄改
    判，為無理由，應予駁回。
七、本件事證已臻明確，兩造其餘攻擊防禦方法及所舉證據，經
    審酌後，核與判決結果不生影響，爰不一一論列，併此敘明
    。
八、據上論結，本件上訴為一部有理由，一部無理由，依民事訴
    訟法第450條、第449條第1項、第79條，判決如主文。
中    華    民    國    100   年    10    月    18    日
                    民事第十四庭
                        審判長法  官  林金村
                              法  官  陳秀貞
                              法  官  王麗莉
正本係照原本作成。
不得上訴。
中    華    民    國   100    年    10    月    18    日
                              書記官  余姿慧